【裁判字號】    98,消債更,9
【裁判日期】    980531
【裁判案由】    更生事件
【裁判全文】
臺灣臺東地方法院民事裁定             98年度消債更字第9號
聲  請  人  甲○○
                    送達代收.
上列當事人聲請消費者債務清理事件之更生，本院裁定如下：
    主      文
聲請人甲○○於中華民國98年6月9日16時起開始更生程序。
命司法事務官進行本件更生程序。
    理      由
一、按債務人對於金融機構因消費借貸、自用住宅借款、信用卡
    或現金卡契約而負債務，在聲請更生前，應提出債權人清冊
    ，以書面向最大債權金融機構請求協商債務清償方案，並表
    明共同協商之意旨；協商不成立時，應付與債務人證明書，
    消費者債務清理條例（下稱同條例）第151條第1項、第4項
    定有明文。另債務人不能清償債務或有不能清償之虞；且無
    擔保或無優先權之債務總額未逾新臺幣（下同）1200萬元者
    ，於法院裁定開始清算程序或宣告破產前，得向法院聲請更
    生，同條例第3條、第42條第1項亦有明文。至於法院開始更
    生程序之裁定，應載明其年、月、日、時，並即時發生效力
    ；法院開始更生程序後，得命司法事務官進行更生程序，復
    為同條例第45條第1項、第16條第1項所明定。又受扶養權利
    者，以不能維持生活而無謀生能力者為限；前項無謀生能力
    之限制，於直系血親尊親屬，不適用之，民法第1117條定有
    明文。
二、本件聲請意旨略以：
    聲請人於聲請本件更生時，除有坐落在臺東縣長濱馬稼海段
    408地號土地、同段72建物（門牌號碼為臺東縣長濱鄉○○
    ○○○路27號）（下稱系爭不動產）、84年份出廠之CHRYSLE
    R汽車1輛外，無任何之財產，5年內亦未從事營業活動。於
    民國96年、97年之收入合計為1,134,720元，目前擔任臺東
    縣長濱鄉長濱國民小學之行政人員，每月收入約47,280元；
    每月平均支出之生活必要費用為34,820元（包括：房屋貸款
    9,820元、水電瓦斯費1,000元、交通費2,000元、餐費6,000
    元、償還民間貸款16,000元）、依法須受聲請人扶養（即父
    母2人）應分擔之扶養費各為5,000元（扶養義務人數為4人
    ）。在聲請時已累計積欠包括銀行無擔保或無優先權之債務
    總額約1,917,221元、銀行保證債務836,915元。本條例施行
    後，雖曾提出債權人清冊，以書面向臺灣銀行銀行股份有限
    公司（下稱臺灣銀行，即最大債權金融機構）請求共同協商
    債務清償方案，經該銀行提出每月清償14,000元，但為聲請
    人能力所無法負擔，致協商不成立。故聲請人總資產並不足
    清償總債務，且以每月之收入扣除支出後，顯有不能清償債
    務之事實，爰在未經法院裁定開始清算程序或宣告破產前，
    向本院聲請更生等語。
三、經查：
  (一)聲請人主張之前揭事實，業據提出：全民健康保險卡、合作
    金庫西門支庫中央公教輔建住宅貸款攤還憑單影本，及聲請
    人財產及收入狀況說明書、債權人清冊、財團法人金融聯合
    徵信中心當事人查詢個人資料回覆書、財政部臺灣省南區國
    稅財產歸屬資料清單、聲請人95年及96年綜合所得稅各類所
    得資料清單、系爭不動產登記謄本、臺東縣長濱鄉樟原國民
    小學薪資單、合作金庫銀行放款帳務資料查詢單、臺東縣長
    濱鄉真炳社區發展協會水費收據、臺灣電力公司電費通知書
    及收據、證明加油費用之發票、戶籍謄本、臺灣銀行債權管
    理部97年11月10日所寄發前置協商不成立通知書等證據資料
    為證｛見本院卷（下同）第8頁至第34頁｝，堪可認定為真
    實。
  (二)至於聲請人於(1)本件聲請時，除系爭不動產、84年份出廠之
    CHRYSLER汽車1輛外，並無其他之財產（第16頁至第20頁：
    、財政部臺灣省南區國稅財產歸屬資料清單、系爭不動產登
    記謄本）。(2)聲請前2年內之每月平均收入為47,280元（即
    薪資收入，第23頁：薪資單）。(3)另內政部主計處公佈98年
    度臺灣省每人每月最低生活費標準為9,829元。另聲請人之
    父宋德能（25年出生）逾73歲，雖於95年、96年所得收入分
    別為52,190元、39,200元，惟擁有坐落臺東縣長濱鄉○○○
    段214地號、價值2,803,513元之土地1筆（第32頁、第74至
    第77頁：戶籍謄本、稅務電子閘門財產所得查詢明細表），
    故依所陳前揭證據資料，宋德能核與民法第1117條所規定受
    扶養權利人須以不能維持生活之要件不符，自非屬應受聲請
    人扶養之權利人甚明；至於聲請人之母陳桂蘭（30年10月出
    生）67歲，無任何財產、95年所得收入僅2,400元、96年無
    所得收入，亦無任何財產（第32頁、第78至第80頁：戶籍謄
    本、稅務電子閘門財產所得查詢明細表），依前揭說明，自
    屬不能維持生活，而需受聲請人扶養之權利人，故聲請人在
    經濟困窘之階段，聲請人應分擔之扶養費以2,457元（9,829
    元扶養義務人數4人）為宜。(4)故聲請人之每月收入扣除支
    出後，每月僅餘10,003元（即47,280元元－34,820元－2,45
    7元）。(5)惟聲請人所負債務卻約為409萬元（包括含銀行在
    內之無擔保或無優先權債務為1,917,221元、有擔保之債務
    為476,221元，銀行保證債務為836,915元）（第12頁至第15
    頁：聲請人之債權人清冊、財團法人金融聯合徵信中心當事
    人查詢個人資料回覆書）。據此，聲請人之資產總價值扣除
    債務總金額後，顯有不能清償債務之虞，堪可認定。
四、綜上所述，本院考量上述，及聲請人之財產、信用、勞力、
    技術等情後，認聲請人顯有不能清償債務之虞，應為昭然。
    另聲請人既業與最大債權銀行為前置協商而不成立，復未經
    法院裁定開始清算程序或宣告破產（同條例第13條）；且無
    擔保或無優先權之債務總額未逾1,200萬元（同條例第42條
    ）；又無同條例第6條第3項、第8條、第46條各款所定應駁
    回更生聲請之事由，則聲請人於本件更生之聲請，洵屬有據
    ，應予准許，爰併依同條例第16條第1項規定，命司法事務
    官進行更生程序，並裁定如主文所示。
五、另法院裁定開始更生程序後，對於債務人不得開始或繼續訴
    訟及強制執行程序。但有擔保或有優先權之債權，不在此限
    （同條例第48條第2項），附此敘明。
中      華      民      國    98    年    5    月  31  日
                        民事庭  法  官  陳兆翔
上為正本係照原本作成。
本件不得抗告。
本裁定已於98年6月9日16時公告。
中      華      民      國    98    年    5    月  31  日
                                書記官  林建成


司法院資訊處製作；財團法人民間司法改革基金會備份。
